最高法院民事判決　　　　　　　　　　　　　　　八十六年度台上字第二六三六號
　　上　訴　人　萬有營造有限公司
　　法定代理人　黃冰鶯
　　訴訟代理人　萬維堯律師
　　被　上訴人　達舜實業有限公司
　　法定代理人　郭正發
右當事人間請求給付工程款事件，上訴人對於中華民國八十五年七月二十二日台灣高
等法院高雄分院第二審判決（八十五年度上字第八二號），提起上訴，本院判決如左
：
    主  文
上訴駁回。
第三審訴訟費用由上訴人負擔。
    理  由
本件被上訴人主張：上訴人於民國八十二年三月間將其向高雄巿政府承包旗津海岸公
園後續開發第一期土木工程中之象牙石等部分工程，交由伊承作，工程全部已經高雄
巿政府驗收完成，上訴人應給付伊工程款新臺幣（下同）八百零三萬五千八百四十一
元。惟上訴人僅給付五百五十四萬三千一百一十元，尚積欠二百四十九萬二千七百三
十元等情，爰依據承攬契約及不完全給付之法律關係，求為命上訴人給付伊二百四十
九萬二千七百三十元及法定遲延利息之判決（第一審判決命上訴人給付一百九十萬三
千一百一十五元與其利息，駁回被上訴人其餘之請求，被上訴人就其敗訴部分，未聲
明不服，上訴人就其敗訴部分，提起第二審上訴。原審將其中超過一百二十四萬四千
二百七十八元本息部分廢棄，改判駁回被上訴人該部分在第一審之訴，駁回上訴人其
餘之上訴。被上訴人就其敗訴部分，未聲明不服，上訴人就其敗訴部分，提起第三審
上訴）。
上訴人則以：因被上訴人承包本件工程所舖設之石材不符，及完工初驗與正式驗收逾
期致上訴人遭巿政府分別扣款四十八萬二千二百七十四元、六十八萬五千二百九十三
元。又因被上訴人承作之工程，部分材料需由國外進口，被上訴人無力在限期內完工
，伊乃徵得被上訴人同意，由伊逕行購用材料及增僱工人趕工，其材料及工人工資合
計一百二十六萬七千五百七十五元，依工程合約第九、十條及第十九條第二項約定，
應由被上訴人負責賠償。總計被上訴人應賠償伊二百四十三萬五千一百四十二元，與
本件伊所欠二百四十九萬二千七百三十元抵銷後，伊尚應給付被上訴人五萬七千五百
八十元，惟伊於八十二年九月十七日給付被上訴人四萬三千五百元，扣除後，已毋庸
給付被上訴人等語，資為抗辯。
原審依審理之結果，以﹕被上訴人主張，上訴人將其向高雄巿政府承包旗津海岸公園
後續開發工程第一期土木工程中之象牙石等部分工程交被上訴人承作，該工程業經高
雄巿政府全部驗收完畢，全部工程款八百零三萬五千八百四十一元，上訴人僅給付被
上訴人五百五十四萬三千一百一十元，尚積欠二百四十九萬二千七百三十元未給付之
事實，為上訴人於第一審所自認（一審卷第一宗一○一、一○二頁），自足信為真正
，上訴人於原審爭執工程款及所欠金額，殊無足採。上訴人所辯其遭巿政府以石材不
符為由，扣款四十八萬二千二百七十四元主張抵銷部分，業經第一審判准抵銷在案，
被上訴人對此並未聲明不服，無庸再予贅述。上訴人向巿政府承攬系爭工程，經巿政
府以逾期二十一天，每日罰款三萬二千六百三十三元，合計罰款六十八萬五千二百九
十三元，業據上訴人提出營繕工程結算驗收證明書為證（一審卷第一宗八六頁），並
有高雄巿政府八十四年九月二日八十四年高巿建設六字第三○四○五號函附卷可稽（
一審卷第二宗四至五四頁），亦為不爭之事實，爰就上開函所指完工逾期九天，初驗
逾期三天，正式驗收逾期六天及二次複驗分別逾期二天與一天審核如下：(1)完工逾期
九天部分：依兩造所訂工程合約附件註五約定（一審卷第一宗二十至二四頁），本件
工程期限應自簽約日即八十二年三月十八日起七十五日進料，並自進料日起四十五個
工作天內完工，如因甲方（上訴人）因素阻滯工進工期順延。惟查巿政府所提監工日
報表（外放證物）記載，自八十二年十二月十七日起至八十二年十二月三十日止之逾
期期間內，與被上訴人承作工程有關者，僅景觀步道項目而已。而景觀步道部分，被
上訴人僅承作地面石材貼築，至於地面之混凝土灌注工程部分則由上訴人自行施作，
此為兩造所不爭執。依前開監工日報表記載上訴人係自八十二年十月二十六日起始開
始施作景觀步道混凝土灌注，直至八十二年十一月十六日止，上訴人於完成景觀步道
地面之混凝土灌注工程後，被上訴人始得開始作景觀步道石材貼築工程，此為當然之
理。上訴人辯稱被上訴人因石材未進工地，因此未灌注水泥云云，惟依上述上訴人必
先灌注地面混凝土後，被上訴人始得貼築石材，上訴人有先為完成地面灌注混凝土之
義務，其所辯要無可採。被上訴人自八十二年十一月十六日起至竣工之日，僅三十六
個工作天，未逾兩造契約所定四十五個工作天，足證被上訴人承作景觀步道工程，並
無逾期完工情事，巿政府以上訴人逾期完工九日，課處上訴人罰款二十九萬三千六百
九十七元，顯無可歸責被上訴人之事由，上訴人主張此部分損失，應由被上訴人賠償
，並以本件債務抵銷，自屬無據。(2)初驗逾期三天部分：依市政府工程初驗紀錄抽驗
結果欄記載（一審卷第二宗四五頁），上訴人承作系爭工程，計有二十四項缺失，其
中與被上訴人承攬本件工程有關者，僅有第五項及第九項，其餘二十二項與被上訴人
無涉，此為不爭之事實。因初驗逾期三天，上訴人受巿政付罰款九萬七千八百九十九
元，依比例被上訴人僅應負二十四分之二，即上訴人僅得請求被上訴人賠償八千一百
五十八元，其餘部分，上訴人請求被上訴人賠償為無理由。(3)正式驗收逾期六天部分
：依巿政府工程驗收紀錄驗收意見欄記載（一審卷第二宗三六頁），上訴人承作系爭
工程，經驗收結果計有十六項缺失，其中與被上訴人承攬項目有關者為第三項、第四
項、第六項、第十一項、第十三項等五項，此為兩造所不爭執。被上訴人雖主張第六
項之未通過驗收係依上訴人之指示貼築門柱象牙石，非可歸責被上訴人云云，證人即
向被上訴人承包花台、門柱象牙石貼築工程之小包王秀雄亦證稱，係依上訴人公司之
指示施工等語（一審卷第二宗九十頁），惟上訴人否認有指示證人王秀雄情事，而證
人王秀雄亦未能指明係上訴人公司之何人所指示，其證言難予採信。上訴人因正式驗
收逾期六天為巿政府罰款十九萬五千七百九十八元部分，被上訴人所應負責十六分之
五，即六萬一千一百八十七元，上訴人請求被上訴人賠償此部分之損失為有理由。(4)
二次複驗逾期二天及一天部分：依市政府工程驗收紀錄記載（一審卷第二宗三六頁）
，以八十三年三月二十八日複驗結果為檢驗基準，複驗結果與被上訴人有關者僅第二
項及第三項，上訴人因第二次複驗逾期三天，為巿政府罰款九萬七千八百九十九元，
被上訴人應負六分之二，即上訴人得請求被上訴人賠償三萬二千六百三十三元。以上
被上訴人因承攬本件工程，部分項目未通過市政府驗收，致上訴人受市政府罰款，應
賠償上訴人之金額合計為十萬一千九百七十八元，上訴人超過上開部分主張被上訴人
應賠償並抵銷為無理由。又上訴人抗辯被上訴人承包本件工程，因石材不符，屢遭市
政府指示改善，部分材料又需自國外進口，上訴人恐遭延誤工期，乃徵得被上訴人同
意，由上訴人逕行購用材料及僱工趕工，總計上訴人代被上訴人完工部分金額為一百
二十六萬七千五百七十五元，應自本件工程款扣除云云，固據提出現金支出傳票為證
。惟查編號四九八、四九九號，傳票金額共一萬七千六百元，業經第一審准予扣除外
，編號五○一號傳票金額四十萬元係上訴人僱請證人王奇威作景觀步道五十三坪之工
資，固據王奇威結證在卷（二審卷五二至五四、一一八頁），惟據證人陳正中證稱：
「兩方談好把部分工程交由王奇威來趕工，王奇威的工程款是由要給達舜公司之工程
款中扣除，當時談好一坪三千元」等語（本院卷第一○○頁反面）王奇威亦證稱：「
當時一坪三千元，純粹是幫忙性質……工程完工後萬有只給一坪三千元，萬有有一股
東後來補到四十萬元」等語（原審卷五四頁反面），足見上訴人僱用王奇威趕工貼築
景觀步道係以每坪三千元計算。至於上訴人之股東事後補賠至四十萬元，係上訴人自
己願意負擔者，超過部分，自不得向被上訴人主張扣除。而上訴人僱用王奇威貼築景
觀步道共五十三坪為兩造所不爭執（原審卷一六三頁），則此部分之工資為十五萬九
千元，上訴人主張應自被上訴人工程款扣除，為有理由。又上訴人為趕工向證人蕭賜
郎購買景觀步道之石材共四八七、六○○元，業據證人蕭賜郎到庭結證屬實，並有其
提出之統一發票影本附卷可稽（原審卷五一、六一頁，上訴人提出Ａ148 號傳票係其
向蕭賜郎購買上開石材預付之定金），此部分為上訴人代被上訴人購買景觀步道等石
材僱工完成，其抗辯自應付被上訴人之工程款扣除，自屬正當。至於編號五八○號傳
票係完工後之整修工程，與被上訴人無關。編號五四八、五七四、五七六、五七七號
，係上訴人所製作之私文書，為被上訴人所否認，均不能為上訴人有利之認定，上訴
人抗辯此部分自應給付被上訴人之工程款扣除，為無理由。綜上所述，上訴人依工程
合約及不完全給付法律關係，應給付而尚未給付之工程款二百四十九萬二千七百三十
元，惟被上訴人依合約應賠償石材不符受巿政府扣款四十八萬二千二百七十四元，及
因驗收不合格逾期受市政府罰款之損失計十萬零一千九百七十八元，以本件上訴人所
負應給付被上訴人之工程款債務相抵後，上訴人尚應給付被上訴人一百九十萬八千四
百七十八元，再扣除上訴人因購買石材及僱工代為完成支出之六十六萬四千二百元後
，上訴人應給付被上訴人一百二十四萬四千二百七十八元。被上訴人請求上訴人給付
上述金額及其法定遲延利息，即屬正當，應予准許。爰就此部分維持第一審所為上訴
人敗訴之判決，駁回其上訴，經核於法並無違背。上訴論旨，仍執陳詞，就原審取捨
證據、認定事實之職權行使，指摘原判決此敗訴部分不當，求予廢棄，非有理由。
據上論結，本件上訴為無理由。依民事訴訟法第四百八十一條、第四百四十九條第一
項、第七十八條，判決如主文。
中      華      民      國    八十六    年      八      月    二十二    日
                              最高法院民事第二庭
                                  審判長法官  曾  桂  香
                                        法官  劉  延  村
                                        法官  徐  璧  湖
                                        法官  劉  福  聲
                                        法官  曾  煌  圳
      右正本證明與原本無異
                                              書  記  官
中      華      民      國    八十六    年      九      月      三      日
